# Disribuciones Discretas de Probabilidades {#dist_disc}

El siguiente bloque de código permite instalar y cargar los paquetes de `r colorize("R", "blue")` que se usaran en esta sección.

```{r cargar-paquetes-nt3, class.source = "watch-out"}
packages <- c(
  "ggplot2", "ggstatsplot", "tidyverse",
  "kableExtra"
)
package.check <- lapply(packages, FUN = function(x) {
  if (!require(x, character.only = TRUE)) {
    install.packages(x, dependencies = TRUE)
    library(x, character.only = TRUE)
  }
})
```

## Variable Aleatoria {#variable-aleatoria}

::: {#variable-aleatoria .definition name="Variable Aleatoria"} 
Sea un experimento aleatorio $\varepsilon$ y $S$ el espacio muestral asociado con el experimento. Una función $X$ que asigna a cada uno de los elementos $s$ de $S$, un número real $X \left(s \right)$, se llama _variable aleatoria_.
:::

### Recorrido de una Variable Aleatoria {#recorrido}

::: {#recorrido .definition name="Recorrido de una Variable Aleatoria"}
Sea $X$ una variable aleatoria, al conjunto de todos los posibles valores de $X$ se llama _recorrido de_ $X$ y se denota $R_X$.
:::

::: {.example #variable-aleatoria name="Variable Aleatoria"}
Suponga que lanzamos dos monedas ($\varepsilon$), los posibles resultados de este experimento aleatorio $S$ será
$$
S=\left\{cc, cs, sc, ss \right\}.
$$
Ahora, sobre este espacio muestra se define la variable aleatoria $X$ como sigue: $X$ es el número de caras obtenidas en los dos lanzamientos. Por lo tanto $X \left(cc \right)=2$, $X \left(cs \right)=X \left(sc \right)=1$, y $X \left(ss \right)=0$.

En este ejemplo $R_X =0,1,2$.
:::

### Variable Aleatoria Discreta {#variable-discreta}

::: {#variable-discreta .definition name="Variable Aleatoria Discreta"}
Sea $X$ una variable aleatoria. Si el número de valores posibles de $X$, es decir $R_X$, es finito o infinito numerable, se llama a $X$ una _variable aleatoria discreta_. Esto es, se pueden anotar los valores de $X$ como $x_1, x_2, \dotsc, x_n, \dots$ En el caso finito la lista termina y en el caso infinito numerable la lista continúa indefinidamente.
:::

::: {.example #variable-discreta name="Variable Aleatoria"}
Considere el experimento aleatorio $\varepsilon$ lanzar una moneda hasta que aparece una cara. En tal caso, el espacio muestral $S$ queda definido por,
$$
S=\left\{c, sc, ssc, sssc, ssssc, \dotsc \right\}.
$$
Si sobre este espacio muestral se define la variable aleatoria $X=\textrm{número de lanzamientos hata que aparece una cara}$. Entonces el recorrido de $X$, es decir $R_X$, viene definido por $R_X=1, 2, 3, \dotsc$. Dado que el recorrido de $X$ es infinito numerable se concluye que $X$ es una variable discreta.

Con respecto al ejemplo \@ref(exm:variable-discreta), la variable aleatoria $X=\textrm{el número de caras obtenidas en los dos lanzamientos}$ es discreta ya que esta toma solo cuatro valores, $R_X =\left\{0, 1, 2, 3 \right\}$. Es decir, el recorrido de $X$ es finito.
:::

### Variable Aleatoria Continua {#variable-continua}

::: {#variable-continua .definition name="Variable Aleatoria Continua"}
Se dice que una _variable aleatoria es continua_ si su recorrido $R_X$ consiste en uno o más intervalos de la recta de los reales.

:::

::: {.example #variable-continua name="Variable Aleatoria Continua"}
Se selecciona de manera aleatoria un punto en un círculo $C$ de radio $r$. Sea $X$ la distancia del punto al centro del círculo. Entonces, $X$ es una variable aleatoria cuyo valor puede ser cualquier número entre 0 y $r$, inclusive. por tanto, el recorrido $R_X$ de $X$ es un intervalo cerrado:
$$
R_X=\left[ 0,r\right]=\left\{x:0\le x \le r \right\}.
$$
Aquí, $X$ es una variable aleatoria continua.
:::

## Función de Probabilidad {#funcion-probabilidad}

::: {#funcion-probabilidad .definition name="Función de Probabilidad"}
Sea $X$ una variable aleatoria discreta con recorrido $R_X=\left\{x_1, x_2, \dotsc \right\}$. Tal que, la probabilidad de que $X=x_i$ es $p \left(x_i \right)$, es decir, $P \left(X=x_i \right)=p \left(x_i \right)$, para $i=1,2, \dotsc$. Entonces, la función $p$ es una _función de probabilidad_ si cumple las siguientes condiciones:
$$
\begin{align*}
i)& \: p \left(x_i \right) \ge 0,\, para \: i= 1, 2, \dotsc\\
ii)& \: \sum_{i=1}^{\infty }p\left ( x_i \right )=1.
(\#eq:funcion-probabilidad)
\end{align*}
$$
:::

::: {.example #funcion-probabilidad1 name="Función de Probabilidad"}
Sea el experimento aleatorio que consiste en lanzar un par de dados equilibrados y $X$ la variable aleatoria representada por la suma de los resultados en cada dado.

Como se mostró en el ejemplo \@ref(exm:ejemp1-probcond), el espacio muestral viene dado por
$$
S=\begin{Bmatrix}
(1,1);&(1,2);&(1,3);&(1,4);&(1,5);&(1,6);\\
(2,1);&(2,2);&(2,3);&(2,4);&(2,5);&(2,6);\\
(3,1);&(3,2);&(3,3);&(3,4);&(3,5);&(3,6);\\
(4,1);&(4,2);&(4,3);&(4,4);&(4,5);&(4,6);\\
(5,1);&(5,2);&(5,3);&(5,4);&(5,5);&(5,6);\\
(6,1);&(6,2);&(6,3);&(6,4);&(6,5);&(6,6)\\
\end{Bmatrix}.
$$
Por lo que, el Recorrido de $X$ es
$R_X=\left\{2, 3, 4, 5, 6, 7, 8, 9 10, 11, 12 \right\}$, luego las probabilidades asociadas a cada $x_i$, es decir la función de probabilidad, se muestran en la tabla \@ref(tab:distribucion-probabilidad1). 

```{r distribucion-probabilidad1, class.source="watch-out", class.source = "watch-out"}
dp_ej1 <- data.frame(
  S = c(
    "$\\left(1, 1 \\right)$",
    "$\\left(1, 2 \\right), \\left(2, 1
        \\right)$",
    "$\\left(1, 3 \\right), \\left(2, 2
        \\right), \\left(3, 1 \\right)$",
    "$\\left(1, 4 \\right), \\left(2, 3
        \\right), \\left(3, 2 \\right),
        \\left(4, 1 \\right)$",
    "$\\left(1, 5\\right), \\left(2, 4
        \\right), \\left(3, 3 \\right), 
        \\left(4, 2 \\right),\\left(5,
        1\\right)$",
    "$\\left(1, 6\\right), \\left(2, 5
        \\right), \\left(3, 4 \\right), 
        \\left(4, 3 \\right),\\left(5,
        2\\right),\\left(6, 1\\right)$",
    "$\\left(2, 6\\right), \\left(3, 5
        \\right), \\left(4, 4 \\right), 
        \\left(5, 3 \\right),\\left(6,
        2\\right)$",
    "$\\left(3, 6 \\right), \\left(4, 5
        \\right), \\left(5, 4 \\right),
        \\left(6, 3 \\right)$",
    "$\\left(4, 6 \\right), \\left(5, 5
        \\right), \\left(6, 4 \\right)$",
    "$\\left(5, 6 \\right), \\left(6, 5
        \\right)$",
    "$\\left(6, 6 \\right)$"
  ),
  xi = 2:12,
  numero_ocurrencia = c(1:6, 5:1)
) %>%
  mutate(
    p_xi = c(
      "$\\frac{1}{36}$", "$\\frac{2}{36}$",
      "$\\frac{3}{36}$", "$\\frac{4}{36}$",
      "$\\frac{5}{36}$", "$\\frac{6}{36}$",
      "$\\frac{5}{36}$", "$\\frac{4}{36}$",
      "$\\frac{3}{36}$", "$\\frac{2}{36}$",
      "$\\frac{1}{36}$"
    )
  )
knitr::kable(
  dp_ej1,
  booktabs = TRUE,
  row.names = TRUE,
  col.names = c("Espacio Muestral", "$x_i$", "Número de ocurrencia", "$p\\left(x_i \\right)$"),
  align = c("lccc"),
  format.args = list(decimal.mark = ",", big.mark = "."),
  caption = "\\label{tab2:distribucion-probabilidad1}Distribución de probabilidad de la suma de las caras de dos dados",
  escape = FALSE
) %>%
  kable_styling(
    bootstrap_options = "striped",
    full_width = FALSE,
    fixed_thead = T
  ) %>%
  kable_classic_2()
   
```

:::

Como se oberva en la tabla \@ref(tab:distribucion-probabilidad1) $p\left ( x_i \right )$ es una auténtica función de probabilidad dado que se cumplen las dos condiciones requeridas en la definición \@ref(def:funcion-probabilidad). Es decir,
$$
i) \: p \left(x_i \right) \ge 0,\, para \: i= 1, 2, \dotsc 11; y
$$

$$
\begin{align*}
ii) \: \sum_{i=1}^{11 }p\left ( x_i \right )=& \frac{1}{36}+\frac{2}{36}+\frac{3}{36}+\frac{4}{36}+\frac{5}{36}+\frac{6}{36}\\
& +\frac{5}{36}+\frac{4}{36}+\frac{3}{36}+\frac{2}{36}+\frac{1}{36}\\
&=1.
\end{align*}
$$

En algunos casos es posible expresar la función de probabilidad a través de una expresión matemática dada en términos de la variable aleatoria. En este caso, la función de probabilidad queda determinada por la siguiente expresión:
$$
p\left ( x \right )= \begin{cases}
\frac{6-\left|x-7 \right|}{36} & \text{si } x= 2, 3, \cdots ,12\\
0 & \text{en otros casos }.
(\#eq:funcion-probabilidad1)
\end{cases}
$$

Con la ecuación \@ref(eq:funcion-probabilidad1) también se pueden calcular las probabilidades dadas en la tabla \@ref(tab:distribucion-probabilidad1), tal como se muestra a continuación:
$$
\begin{align*}
 P(X=2)&=p\left (2  \right )= \frac{6-\left|2- 7\right|}{36}=\frac{1}{36}\\
 P(X=3)&=p\left (3  \right )= \frac{6-\left|3- 7\right|}{36}=\frac{2}{36} \\
 P(X=4)&=p\left (4  \right )= \frac{6-\left|4- 7\right|}{36}=\frac{3}{36} \\
 P(X=5)&=p\left (5  \right )= \frac{6-\left|5- 7\right|}{36}=\frac{4}{36} \\
 P(X=6)&=p\left (6  \right )= \frac{6-\left|6- 7\right|}{36}=\frac{5}{36} \\
 P(X=7)&=p\left (7  \right )= \frac{6-\left|7- 7\right|}{36}=\frac{6}{36} \\
 P(X=8)&=p\left (8  \right )= \frac{6-\left|8- 7\right|}{36}=\frac{5}{36} \\
 P(X=9)&=p\left (9  \right )= \frac{6-\left|9- 7\right|}{36}=\frac{4}{36} \\
 P(X=10)&=p\left (10  \right )= \frac{6-\left|10- 7\right|}{36}=\frac{3}{36} \\
 P(X=11)&=p\left (11  \right )= \frac{6-\left|11- 7\right|}{36}=\frac{2}{36} \\
 P(X=12)&=p\left (12  \right )= \frac{6-\left|12- 7\right|}{36}=\frac{1}{36} \\. 
 \end{align*}
$$
Como se puede notar, las probabilidades determinadas con esta ecuación se corresponden con las que se muestran en la tabla \@ref(tab:distribucion-probabilidad1).

Una forma de visualizar de manera rápida las probabilidades asociadas a cada valor de la variable aleatoria es a través de una gráfica de líneas verticales que comienzan en cada valor de la variable $x_i$ y cuya altura está determinada por sus probabilidades $p\left (x_i  \right )$. El gráfico de la función de  probabilidad para la suma de las caras en el lanzamiento de los dos dados se muestra en la figura \@ref(fig:grafico-distribucion-probabilidad1).

```{r grafico-distribucion-probabilidad1, fig.cap = "Gráfica de la función de probabilidad de la suma de las caras de dos dados", class.source = "watch-out"}
ggplot(
  data = dp_ej1,
  aes(x = xi, y = numero_ocurrencia / 36)
) +
  geom_segment(
    aes(
      x = xi, xend = xi, y = 0,
      yend = numero_ocurrencia / 36
    ),
    color = "blue"
  ) +
  geom_point(
    size = 3, color = "red"
  ) +
  scale_x_continuous(breaks = seq(2, 12, 1)) +
  theme_classic() + 
  xlab("Suma de las caras (X)") +
  ylab("Función de probabilidad")
```


## Función de Distribución Acumulativa de Probabilidad {#funcion-distribucion}
Existen muchos problemas en los que es necesario calcular la probabilidad de que el valor observado de una variable aleatoria $X$ sea menor o igual que algún número real $x$. Al escribir $F \left(x \right) = P \left(X \leq x \right)$ para cualquier número real $x$, se define $F \left(x \right)$ como la función de distribución acumulativa de probabilidad de la variable aleatoria $X$. De manera formal, la función de distribución acumulativa de probabilidad se define de la siguiente manera:

::: {#funcion-probabilidad .definition name="Función de Distribución Acumulativa de Probabilidad"}
Sea $X$ una variable aleatoria discreta con función de probabilidad $p \left(x_i \right)$. Entonces, la función de distribución acumulativa de probabilidad de $X$, denotada como $F \left(X \right)$, viene dada por:
$$
\begin{equation}
F\left ( x \right )=P\left ( X \leq x \right )=\sum_{t=x_1}^{x} p\left ( t \right ), \, \textrm{ para} \:\, t \leq x.
(\#eq:distribucion-probabilidad)
\end{equation}
$$
:::

### Propiedades de la Función de Distribución Acumulativa de Probabilidad {#propiedades-funcion-distribucion}

Dentro de las propiedades más importantes de la función de distribución acumulativa de probabilidad se pueden mencionar las siguientes:
$$
\begin{align*}
i)& \: 0 \leq F\left ( x \right ) \leq 1 \:\: \textrm{par cualquier}\:x; \\
ii)& \:\displaystyle \lim_{x \to - \infty }F\left ( x \right )=0\\
iii)& \:\displaystyle \lim_{x \to  \infty }F\left ( x \right )=1\\
iv)& \: F\left ( x_{j} \right ) \geq F\left ( x_{i} \right ) \:\: \textrm{si} \: x_{j}> x_{i};\\
v)& \: F\left ( x_{i} \right ) = F\left ( x_{i-1} \right ) + p\left ( x_{i} \right );\\
vi)& \: P\left ( X > x_{i} \right ) = 1 - F\left ( x_{i} \right ); \\
vii)& \: P\left ( X <  x_{i} \right ) = F\left ( x_{i-1} \right ); \\
viii)& \: P\left ( X \geq  x_{i} \right ) = 1 - F\left ( x_{i-1} \right ); \\
ix)& \: P\left ( X=x_{i} \right )=F\left ( x_{i} \right )-F\left ( x_{i-1} \right ); \\
x)& \: P\left ( x_{i} \leq X \leq x_{j} \right )=F\left ( x_{j} \right )-F\left ( x_{i-1} \right );\\
xi)& \: P\left ( x_{i} <  X \leq x_{j} \right )=F\left ( x_{j} \right )-F\left ( x_{i} \right );\\ 
xii)& \: P\left ( x_{i} \leq   X <  x_{j} \right )=F\left ( x_{j-1} \right )-F\left ( x_{i-1} \right ).\\
\end{align*}
$$

::: {.example #funcion-probabilidad1 name="Función de Distribución Acumulativa"}
Determine la función de distribución acumulativa de probabilidad del ejemplo \@ref(exm:funcion-probabilidad1).

La función de distribución acumulativa de probabilidad en este caso viene dada por:
$$
\begin{align*}
 F(2)&=P\left ( X \leq 2 \right )=p\left (2  \right )= \frac{1}{36}\\
 F(3)&=P\left ( X \leq 3 \right )= p\left (2  \right )+p\left (3  \right )= \frac{1}{36} + \frac{2}{36} =\frac{3}{36} \\
F(4)&=P\left ( X \leq 4 \right )= p\left (2  \right )+p\left (3  \right )+p\left (4  \right )\\&= \frac{1}{36} + \frac{2}{36} + \frac{3}{36}=\frac{6}{36} \\
F(5)&=P\left ( X \leq 5 \right )= p\left (2  \right )+p\left (3  \right )+p\left (4  \right )+p\left (5  \right )\\&= \frac{1}{36} + \frac{2}{36} + \frac{3}{36}+ \frac{4}{36}=\frac{10}{36} \\
F(6)&=P\left ( X \leq 6 \right )= p\left (2  \right )+p\left (3  \right )+p\left (4  \right )+p\left (5  \right )+p\left (6  \right )\\&= \frac{1}{36} + \frac{2}{36} + \frac{3}{36}+ \frac{4}{36}+ \frac{5}{36}=\frac{15}{36} \\
F(7)&=P\left ( X \leq 7 \right )= p\left (2  \right )+p\left (3  \right )+p\left (4  \right )+p\left (5  \right )+p\left (6  \right )+p\left (7  \right )\\&= \frac{1}{36} + \frac{2}{36} + \frac{3}{36}+ \frac{4}{36}+ \frac{5}{36}+ \frac{6}{36}=\frac{21}{36} \\
F(8)&=P\left ( X \leq 8 \right )= p\left (2  \right )+p\left (3  \right )+p\left (4  \right )+p\left (5  \right )+p\left (6  \right )+p\left (7  \right )\\&+p\left (8  \right )\\&= \frac{1}{36} + \frac{2}{36} + \frac{3}{36}+ \frac{4}{36}+ \frac{5}{36}+ \frac{6}{36}+ \frac{5}{36}=\frac{26}{36} \\
F(9)&=P\left ( X \leq 9 \right )= p\left (2  \right )+p\left (3  \right )+p\left (4  \right )+p\left (5  \right )+p\left (6  \right )+p\left (7  \right )\\&+p\left (8  \right )+p\left (9  \right )\\&= \frac{1}{36} + \frac{2}{36} + \frac{3}{36}+ \frac{4}{36}+ \frac{5}{36}+ \frac{6}{36}+ \frac{5}{36}+ \frac{4}{36}=\frac{30}{36} \\
F(10)&=P\left ( X \leq 10 \right )= p\left (2  \right )+p\left (3  \right )+p\left (4  \right )+p\left (5  \right )+p\left (6  \right )+p\left (7  \right )\\&+p\left (8  \right )+p\left (9  \right )+p\left (10  \right )\\&= \frac{1}{36} + \frac{2}{36} + \frac{3}{36}+ \frac{4}{36}+ \frac{5}{36}+ \frac{6}{36}+ \frac{5}{36}+ \frac{4}{36}+ \frac{3}{36}\\&=\frac{33}{36} \\
F(11)&=P\left ( X \leq 11 \right )= p\left (2  \right )+p\left (3  \right )+p\left (4  \right )+p\left (5  \right )+p\left (6  \right )+p\left (7  \right )\\&+p\left (8  \right )+p\left (9  \right )+p\left (10  \right )+p\left (11  \right )\\&= \frac{1}{36} + \frac{2}{36} + \frac{3}{36}+ \frac{4}{36}+ \frac{5}{36}+ \frac{6}{36}+ \frac{5}{36}+ \frac{4}{36}+ \frac{3}{36}\\&+ \frac{2}{36}=\frac{35}{36} \\
F(12)&=P\left ( X \leq 12 \right )= p\left (2  \right )+p\left (3  \right )+p\left (4  \right )+p\left (5  \right )+p\left (6  \right )+p\left (7  \right )\\&+p\left (8  \right )+p\left (9  \right )+p\left (10  \right )+p\left (11  \right )+p\left (12  \right)\\&= \frac{1}{36} + \frac{2}{36} + \frac{3}{36}+ \frac{4}{36}+ \frac{5}{36}+ \frac{6}{36}+ \frac{5}{36}+ \frac{4}{36}+ \frac{3}{36}\\&+ \frac{2}{36}+ \frac{1}{36}=\frac{36}{36}=1 \\.   
\end{align*}
$$

Los resultados anteriores pueden resumirse en la tabla \@ref(tab:distribucion-acumulada1).

```{r distribucion-acumulada1, class.source="watch-out", class.source = "watch-out"}
da_ej1 <- data.frame(
  S = c(
    "$\\left(1, 1 \\right)$",
    "$\\left(1, 2 \\right), \\left(2, 1
        \\right)$",
    "$\\left(1, 3 \\right), \\left(2, 2
        \\right), \\left(3, 1 \\right)$",
    "$\\left(1, 4 \\right), \\left(2, 3
        \\right), \\left(3, 2 \\right),
        \\left(4, 1 \\right)$",
    "$\\left(1, 5\\right), \\left(2, 4
        \\right), \\left(3, 3 \\right), 
        \\left(4, 2 \\right),\\left(5,
        1\\right)$",
    "$\\left(1, 6\\right), \\left(2, 5
        \\right), \\left(3, 4 \\right), 
        \\left(4, 3 \\right),\\left(5,
        2\\right),\\left(6, 1\\right)$",
    "$\\left(2, 6\\right), \\left(3, 5
        \\right), \\left(4, 4 \\right), 
        \\left(5, 3 \\right),\\left(6,
        2\\right)$",
    "$\\left(3, 6 \\right), \\left(4, 5
        \\right), \\left(5, 4 \\right),
        \\left(6, 3 \\right)$",
    "$\\left(4, 6 \\right), \\left(5, 5
        \\right), \\left(6, 4 \\right)$",
    "$\\left(5, 6 \\right), \\left(6, 5
        \\right)$",
    "$\\left(6, 6 \\right)$"
  ),
  xi = 2:12,
  numero_ocurrencia = c(1:6, 5:1)
) %>%
  mutate(
    p_xi = c(
      "$\\frac{1}{36}$", "$\\frac{2}{36}$",
      "$\\frac{3}{36}$", "$\\frac{4}{36}$",
      "$\\frac{5}{36}$", "$\\frac{6}{36}$",
      "$\\frac{5}{36}$", "$\\frac{4}{36}$",
      "$\\frac{3}{36}$", "$\\frac{2}{36}$",
      "$\\frac{1}{36}$"
    ),
    F_xi = c(
      "$\\frac{1}{36}$", "$\\frac{3}{36}$",
      "$\\frac{6}{36}$", "$\\frac{10}{36}$",
      "$\\frac{15}{36}$", "$\\frac{21}{36}$",
      "$\\frac{26}{36}$", "$\\frac{30}{36}$",
      "$\\frac{33}{36}$", "$\\frac{35}{36}$",
      "$\\frac{36}{36}$"
      )
  )
knitr::kable(
  da_ej1,
  booktabs = TRUE,
  row.names = TRUE,
  col.names = c("Espacio Muestral", "$x_i$", "Número de ocurrencia", "$p\\left(x_i \\right)$", "$F\\left(x_i \\right)$"),
  align = c("lccc"),
  format.args = list(decimal.mark = ",", big.mark = "."),
  caption = "\\label{tab2:distribucion-acumulada1}Función de distribución acumulativa de la suma de las caras de dos dados",
  escape = FALSE
) %>%
  kable_styling(
    bootstrap_options = "striped",
    full_width = FALSE,
    fixed_thead = T
  ) %>%
  kable_classic_2()
   
```

Cuando se conoce la expresión que define la función de probabilidad, la cual, en este caso está dada por la ecuación \@ref(eq:funcion-probabilidad1), se puede determinar una expresión matemática que defina la función de distribución acumulativa de probabilidad. A continuación se ejecuta un procedimiento para hallar esta ecuación.
$$
\begin{align*}
F\left ( x \right )=\sum_{t=2}^{x}p\left ( x \right ) =\sum_{t=2}^{x}\frac{6-\left|7-x \right|}{36}. 
\end{align*}
$$

Como la expresión $\left|7-x \right|$ es positiva si $x=2, 3, \dotsc, 7$ y negativa si $x=8, 9, \dotsc, 12$. Entonces, se derivan expresiones para  $F\left ( x \right )$ en cada uno de estos casos.

1.  si $x=2, 3, \dotsc, 7$
$$
\begin{align*}
 F\left ( x \right )&= \sum_{t=2}^{x}\frac{6-\left|7-x \right|}{36}=\frac{1}{36}\sum_{t=2}^{x}\left ( 6-7+x \right )=\frac{1}{36}\sum_{t=2}^{x}\left ( t-1 \right )\\
&=\frac{1}{36}\left [ \sum_{t=2}^{x}t-\sum_{t=2}^{x}1 \right ]=\frac{1}{36}\left [ \left ( 2+3+\cdots +x \right )-\left ( x-1 \right ) \right ]\\
&=\frac{1}{36}\left [ \left ( \frac{2+x}{2} \right )\left ( x-1 \right )-\left ( x-1 \right ) \right ] = \frac{1}{36}\left ( x-1 \right )\left ( \frac{2+x}{2} -1 \right )\\
&=\frac{1}{36}\left ( x-1 \right )\left ( \frac{2+x-2}{2} \right )=\frac{1}{72}x\left ( x-1 \right ).
\end{align*}
$$
2.  si $x=8, 9, \dotsc, 12$
$$
\begin{align*}
 F\left ( x \right )&=\sum_{t=8}^{x}\frac{6-\left|7-x \right|}{36}=\frac{1}{36}\sum_{t=8}^{x}\left ( 6+7-x \right )\\
&=\frac{1}{36}\sum_{t=8}^{x}\left ( 13-x \right )=\frac{1}{36}\left [ \sum_{t=8}^{x}13-\sum_{t=8}^{x}x \right ]\\
&=\frac{1}{36}\left [ 13\left ( x-7 \right )-\left ( \frac{8+x}{2} \right )\left ( x-7 \right ) \right ]\\
&=\frac{1}{36}\left [ \left ( x-7 \right )\left ( 13-\left ( \frac{8+x}{2} \right ) \right ) \right ]\\
&=\frac{1}{36}\left [ \left ( x-7 \right )\left ( \frac{26-8-x}{2} \right ) \right ]=\frac{1}{72}\left ( x-7 \right )\left ( x-8 \right ).
\end{align*}
$$

En resumen, la función de distribución acumulada puede expresarse de la siguiente manera:
$$
F\left ( x \right )=
\begin{cases}
0 & \textrm{ si } x< 2 \\
\frac{1}{72}x\left ( x-1 \right ) & \textrm{ si } x=2, 3,\dotsc,7 \\
\frac{42}{72}+\frac{1}{72}\left ( x-7 \right )\left ( 18-x \right ) & \textrm{ si } x=8, 9, \dotsc,12 \\
1 & \textrm{ si } x>1. 
(\#eq:funcion-dictribucion1)
\end{cases}
$$

Se puede verificar que los valores de $F\left ( x \right )$  dados en la tabla \@ref(tab:distribucion-acumulada1) se corresponden con los que se obtienen con la ecuación \@ref(eq:funcion-dictribucion1). Por ejemplo:
$$
\begin{align*}
a)& \: F\left ( 7 \right )=\frac{1}{72}7\left ( 7-1 \right )=\frac{42}{72}=\frac{42}{72}\\
b)& \: F\left ( 10 \right )=\frac{42}{72}+\frac{1}{72}\left ( 10-7 \right )\left ( 18-10\right)=\frac{42}{72}+\frac{24}{72}=\frac{66}{72}=\frac{33}{36}.
\end{align*}
$$
:::

La figura \@ref(fig:grafico-distribucion-acumulada1) muestra la gráfica de la función de distribución acumulativa de la suma de las caras de los dados. Note que esta gráfica es escalonada. 

```{r grafico-distribucion-acumulada1, fig.cap = "Gráfica de la función de distribución acumulativa de la suma de las caras de dos dados", class.source = "watch-out"}
dp_ej1 <- dp_ej1 %>%
  mutate(
    F_xi = cumsum(numero_ocurrencia) / 36,
    xi_end = c(3:12, NA),
    F_xiend = F_xi
  )
ggplot(
  dp_ej1, aes(
    x = xi, y = F_xi, xend = xi_end, yend = F_xiend
  )
) +
  geom_point() +
  geom_point(aes(x = xi_end, y = F_xi), shape = 1) +
  geom_segment(color = "blue") +
  scale_x_continuous(breaks = seq(2, 12, 1)) +
  theme_classic() +
  xlab("Suma de las caras (X)") +
  ylab("Función de distribución acumulativa")
```

## Esperanza Mateática de Una Variable Aleatoria Discreta {#esperanza-matematica}

::: {#esperanza .definition name="Esperanza Matemática"}
Sea $X$ una variable aleatoria discreta con la función de probabilidad $p \left(x \right)$. Entonces la
esperanza matemática, media o valor esperado de$X$, denotado por $E \left(x \right)$, se define como
$$
\begin{equation}
E \left(X \right)=\sum_{x}x p \left(x \right).
(\#eq:esperanza)
\end{equation}
$$
:::

::: {.example #esperanza name="Función de Probabilidad"}
Calcule el valor esperado de la variable aleatoria $X$  representada por la suma de los resultados del lanzamiento de dos dados descrita en el ejemplo \@ref(exm:funcion-probabilidad1).

De acuerdo con la definición \@ref(def:esperanza), en este caso la esperanza viene dada por:
$$
\begin{align*}
ii) \: \sum_{x=2}^{11 }p\left ( x \right )=& 2 \left(\frac{1}{36}\right)+3\left(\frac{2}{36}\right)+4\left(\frac{3}{36}\right)+5\left(\frac{4}{36}\right)+6\left(\frac{5}{36}\right)+7\left(\frac{6}{36}\right) \\
& +8\left(\frac{5}{36}\right)+9\left(\frac{4}{36}\right)+10\left(\frac{3}{36}\right)+11\left(\frac{2}{36}\right)+12\left(\frac{1}{36}\right)\\
&=7.
\end{align*}
$$
Este valor significa que si se lanzan los dos dados un número significativamente grande de veces, el promedio de la suma de las caras va estar próximo a 7. 
:::

En muchos problemas de estadística no solo es de interés el valor esperado de la variable $X$, como se definió en \@ref(def:esperanza), sino también el valor esperado de alguna variable $Y$ que es una transformación de $X$, es decir $g\left(x \right)$. Por ejemplo, $y=g\left(x \right)=x^2$. En tal sentido, se establece el teorema siguiente:

::: {#esperanza-transformacion .theorem}
Si $X$ es una variable aleatoria discreta con función de probabilidad $p\left(x \right)$. Entonces, el valor esperado de la variable aleatoria $g\left(x \right)$ está dado por
$$
\begin{equation}
E \left[g\left(x \right) \right]=\sum_{x}g\left(x \right) p \left(x \right).
(\#eq:esperanza-transformacion)
\end{equation}
$$
:::

En algunos casos el calculo de esperanzas matemáticas se simplifican mediante el uso de los siguientes teoremas, los cuales permiten calcular valores esperados a partir de otras esperanzas conocidas o que se determinan con menor dificultad. 

::: {#esperanza-transformacion-lineal .theorem}
Si $X$ es una variable aleatoria discreta con función de probabilidad $p\left(x \right)$ y sean $a$ y $b$ constantes. Entonces,
$$
\begin{equation}
E \left( ax+b \right)=a.E \left( x \right)+b.
(\#eq:esperanza-transformacion-lineal)
\end{equation}
$$
:::

Note que si se hace $a=0$ en el teorema \@ref(thm:esperanza-transformacion) se obtiene el siguiente corolario:

::: {#corolario1 .corollary}
Si $X$ es una variable aleatoria discreta con función de probabilidad $p\left(x \right)$ y $a$ una constantes. Entonces,
$$
\begin{equation}
E \left( ax \right)=aE \left( x \right).
(\#eq:corolario1)
\end{equation}
$$
:::

Mientras que si se hace $b=0$ en el teorema \@ref(thm:esperanza-transformacion) se obtiene este otro: 

::: {#corolario2 .corollary}
Si $X$ es una variable aleatoria discreta con función de probabilidad $p\left(x \right)$ y $b$ una constantes. Entonces,
$$
\begin{equation}
E \left( b \right)=b.
(\#eq:corolario2)
\end{equation}
$$
:::

Observe que si se escribe $E \left( b \right)$, la constante $b$ se puede ver como una variable aleatoria que siempre toma el valor $b$.

Otro teorema importante relacionado con la esperanza de transformaciones de variables aleatoria es el siguiente:

::: {#esperanza-suma-transformaciones .theorem}
Si $X$ es una variable aleatoria discreta con función de probabilidad $p\left(x \right)$. Además, considere que $c_1, c_2, \dotsc, c_n$ son constantes y $g_1\left(x \right), g_2\left(x \right), \dotsc, g_n\left(x \right)$ transformaciones de $X$. Entonces,
$$
\begin{equation}
E \left[\sum_{i=1}^{n}c_i g_i\left(x \right) \right]=\sum_{i=1}^{n}c_iE \left[ g_i\left(x \right) \right].
(\#eq:esperanza-suma-transformaciones)
\end{equation}
$$
:::


## Varianza de Una Variable Aleatoria Discreta {#varianza}


## Función Generadora de Momentos de Una Variable Aleatoria Discreta {#funcion-generadora-momentos}


## Distribuciones de Probabilidad Notables {#distribuciones-notables}


### Distribució Binomial {#distribuciones-binomial}


### Distribuciones Hipergeométrica {#distribuciones-binomial}


### Distribuciones de Poisson {#distribuciones-poisson}






