# Disribuciones Discretas de Probabilidades {#dist_disc}

El siguiente bloque de código permite instalar y cargar los paquetes de `r colorize("R", "blue")` que se usaran en esta sección.

```{r cargar-paquetes-nt3, class.source = "watch-out"}
packages <- c(
  "ggplot2", "ggstatsplot", "tidyverse",
  "kableExtra"
)
package.check <- lapply(packages, FUN = function(x) {
  if (!require(x, character.only = TRUE)) {
    install.packages(x, dependencies = TRUE)
    library(x, character.only = TRUE)
  }
})
```

## Variable Aleatoria {#variable-aleatoria}

::: {#variable-aleatoria .definition name="Variable Aleatoria"} 
Sea un experimento aleatorio $\varepsilon$ y $S$ el espacio muestral asociado con el experimento. Una función $X$ que asigna a cada uno de los elementos $s$ de $S$, un número real $X \left(s \right)$, se llama _variable aleatoria_.
:::

### Recorrido de una Variable Aleatoria {#recorrido}

::: {#recorrido .definition name="Recorrido de una Variable Aleatoria"}
Sea $X$ una variable aleatoria, al conjunto de todos los posibles valores de $X$ se llama _recorrido de_ $X$ y se denota $R_X$.
:::

::: {.example #variable-aleatoria name="Variable Aleatoria"}
Suponga que lanzamos dos monedas ($\varepsilon$), los posibles resultados de este experimento aleatorio $S$ será
$$
S=\left\{cc, cs, sc, ss \right\}.
$$
Ahora, sobre este espacio muestra se define la variable aleatoria $X$ como sigue: $X$ es el número de caras obtenidas en los dos lanzamientos. Por lo tanto $X \left(cc \right)=2$, $X \left(cs \right)=X \left(sc \right)=1$, y $X \left(ss \right)=0$.

En este ejemplo $R_X =0,1,2$.
:::

### Variable Aleatoria Discreta {#variable-discreta}

::: {#variable-discreta .definition name="Variable Aleatoria Discreta"}
Sea $X$ una variable aleatoria. Si el número de valores posibles de $X$, es decir $R_X$, es finito o infinito numerable, se llama a $X$ una _variable aleatoria discreta_. Esto es, se pueden anotar los valores de $X$ como $x_1, x_2, \dotsc, x_n, \dots$ En el caso finito la lista termina y en el caso infinito numerable la lista continúa indefinidamente.
:::

::: {.example #variable-discreta name="Variable Aleatoria"}
Considere el experimento aleatorio $\varepsilon$ lanzar una moneda hasta que aparece una cara. En tal caso, el espacio muestral $S$ queda definido por,
$$
S=\left\{c, sc, ssc, sssc, ssssc, \dotsc \right\}.
$$
Si sobre este espacio muestral se define la variable aleatoria $X=\textrm{número de lanzamientos hata que aparece una cara}$. Entonces el recorrido de $X$, es decir $R_X$, viene definido por $R_X=1, 2, 3, \dotsc$. Dado que el recorrido de $X$ es infinito numerable se concluye que $X$ es una variable discreta.

Con respecto al ejemplo \@ref(exm:variable-discreta), la variable aleatoria $X=\textrm{el número de caras obtenidas en los dos lanzamientos}$ es discreta ya que esta toma solo cuatro valores, $R_X =\left\{0, 1, 2, 3 \right\}$. Es decir, el recorrido de $X$ es finito.
:::

### Variable Aleatoria Continua {#variable-continua}

::: {#variable-continua .definition name="Variable Aleatoria Continua"}
Se dice que una variable aleatoria es _continua_ si su recorrido $R_X$ consiste en uno o más intervalos de la recta de los reales.

:::

::: {.example #variable-continua name="Variable Aleatoria Continua"}
Se selecciona de manera aleatoria un punto en un círculo $C$ de radio $r$. Sea $X$ la distancia del punto al centro del círculo. Entonces, $X$ es una variable aleatoria cuyo valor puede ser cualquier número entre 0 y $r$, inclusive. por tanto, el recorrido $R_X$ de $X$ es un intervalo cerrado:
$$
R_X=\left[ 0,r\right]=\left\{x:0\le x \le r \right\}.
$$
Aquí, $X$ es una variable aleatoria continua.
:::

## Función de Probabilidad {#funcion-probabilidad}

::: {#funcion-probabilidad .definition name="Función de Probabilidad"}
Sea $X$ una variable aleatoria discreta con recorrido $R_X=\left\{x_1, x_2, \dotsc \right\}$. Tal que, la probabilidad de que $X=x_i$ es $p \left(x_i \right)$, es decir, $P \left(X=x_i \right)=p \left(x_i \right)$, para $i=1,2, \dotsc$. Entonces la función $p$ es una _función de probabilidad_ si cumple las siguientes condiciones:
$$
\begin{align*}
i)& \: p \left(x_i \right) \ge 0,\, para \: i= 1, 2, \dotsc\\
ii)& \: \sum_{i=1}^{\infty }p\left ( x_i \right )=1.
(\#eq:funcion-probabilidad)
\end{align*}
$$
:::

::: {.example #distribucion-probabilidad1 name="Variable Aleatoria Continua"}
Sea el experimento aleatorio que consiste en lanzar un par de dados equilibrados y $X$ la variable aleatoria representada por la suma de los resultados en cada dado. Como se mostró en ejemplo \@ref(exm:ejemp1-probcond), el espacio muestral viene dado por
$$
S=\begin{Bmatrix}
(1,1);&(1,2);&(1,3);&(1,4);&(1,5);&(1,6);\\
(2,1);&(2,2);&(2,3);&(2,4);&(2,5);&(2,6);\\
(3,1);&(3,2);&(3,3);&(3,4);&(3,5);&(3,6);\\
(4,1);&(4,2);&(4,3);&(4,4);&(4,5);&(4,6);\\
(5,1);&(5,2);&(5,3);&(5,4);&(5,5);&(5,6);\\
(6,1);&(6,2);&(6,3);&(6,4);&(6,5);&(6,6)\\
\end{Bmatrix}.
$$
Por lo que, el Recorrido de $X$ es
$R_X=\left\{2, 3, 4, 5, 6, 7, 8, 9 10, 11, 12 \right\}$, luego las probabilidades asociadas a cada $x_i$, es decir la función de probabilidad, se muestran en la tabla \@ref(tab:distribucion-probabilidad1). 

```{r distribucion-probabilidad1, class.source="watch-out", class.source = "watch-out"}
dp_ej1 <- data.frame(
  S = c(
    "$\\left(1, 1 \\right)$",
    "$\\left(1, 2 \\right), \\left(2, 1
        \\right)$",
    "$\\left(1, 3 \\right), \\left(2, 2
        \\right), \\left(3, 1 \\right)$",
    "$\\left(1, 4 \\right), \\left(2, 3
        \\right), \\left(3, 2 \\right),
        \\left(4, 1 \\right)$",
    "$\\left(1, 5\\right), \\left(2, 4
        \\right), \\left(3, 3 \\right), 
        \\left(4, 2 \\right),\\left(5,
        1\\right)$",
    "$\\left(1, 6\\right), \\left(2, 5
        \\right), \\left(3, 4 \\right), 
        \\left(4, 3 \\right),\\left(5,
        2\\right),\\left(6, 1\\right)$",
    "$\\left(2, 6\\right), \\left(3, 5
        \\right), \\left(4, 4 \\right), 
        \\left(5, 3 \\right),\\left(6,
        2\\right)$",
    "$\\left(3, 6 \\right), \\left(4, 5
        \\right), \\left(5, 4 \\right),
        \\left(6, 3 \\right)$",
    "$\\left(4, 6 \\right), \\left(5, 5
        \\right), \\left(6, 4 \\right)$",
    "$\\left(5, 6 \\right), \\left(6, 5
        \\right)$",
    "$\\left(6, 6 \\right)$"
  ),
  xi = 2:12,
  numero_ocurrencia = c(1:6, 5:1)
) %>%
  mutate(
    p_xi = c(
      "$\\frac{1}{36}$", "$\\frac{2}{36}$",
      "$\\frac{3}{36}$", "$\\frac{4}{36}$",
      "$\\frac{5}{36}$", "$\\frac{6}{36}$",
      "$\\frac{5}{36}$", "$\\frac{4}{36}$",
      "$\\frac{3}{36}$", "$\\frac{2}{36}$",
      "$\\frac{1}{36}$"
    )
  )
knitr::kable(
  dp_ej1,
  booktabs = TRUE,
  row.names = TRUE,
  col.names = c("Espacio Muestral", "$x_i$", "Número de ocurrencia", "$p\\left(x_i \\right)$"),
  align = c("lccc"),
  format.args = list(decimal.mark = ",", big.mark = "."),
  caption = "\\label{tab2:distribucion-probabilidad1}Distribución de probabilidad de la suma de las caras de dos dados",
  escape = FALSE
) %>%
  kable_styling(
    bootstrap_options = "striped",
    full_width = FALSE,
    fixed_thead = T
  ) %>%
  kable_classic_2()
   
```

:::
En algunos casos es posible expresar la función de probabilidad a través de una expresión matemática dada en términos de la variable aleatoria. En este caso, la función de probabilidad queda determinada por la siguiente expresión:
$$
p\left ( x \right )= \begin{cases}
\frac{6-\left|x-7 \right|}{36} & \text{si } x= 2, 3, \cdots ,12\\
0 & \text{en otros casos }.
(\#eq:funcion-probabilidad1)
\end{cases}
$$

Con la ecuación \@ref(eq:funcion-probabilidad1) también se pueden calcular las probabilidades dadas en la tabla \@ref(tab:distribucion-probabilidad1), tal como se muestra a continuación:
$$
\begin{align*}
 P(X=2)&=p\left (2  \right )= \frac{6-\left|2- 7\right|}{36}=\frac{1}{36}\\
 P(X=3)&=p\left (3  \right )= \frac{6-\left|3- 7\right|}{36}=\frac{2}{36} \\
 P(X=4)&=p\left (4  \right )= \frac{6-\left|4- 7\right|}{36}=\frac{3}{36} \\
 P(X=5)&=p\left (5  \right )= \frac{6-\left|5- 7\right|}{36}=\frac{4}{36} \\
 P(X=6)&=p\left (6  \right )= \frac{6-\left|6- 7\right|}{36}=\frac{5}{36} \\
 P(X=7)&=p\left (7  \right )= \frac{6-\left|7- 7\right|}{36}=\frac{6}{36} \\
 P(X=8)&=p\left (8  \right )= \frac{6-\left|8- 7\right|}{36}=\frac{5}{36} \\
 P(X=9)&=p\left (9  \right )= \frac{6-\left|9- 7\right|}{36}=\frac{4}{36} \\
 P(X=10)&=p\left (10  \right )= \frac{6-\left|10- 7\right|}{36}=\frac{3}{36} \\
 P(X=11)&=p\left (11  \right )= \frac{6-\left|11- 7\right|}{36}=\frac{2}{36} \\
 P(X=12)&=p\left (12  \right )= \frac{6-\left|12- 7\right|}{36}=\frac{1}{36} \\. 
 \end{align*}
$$
Como se puede notar, las probabilidades determinadas con esta ecuación se corresponden con las que se muestran en la tabla \@ref(tab:distribucion-probabilidad1).

Una forma de visualizar de manera rápida las probabilidades asociadas a cada valor de la variable aleatoria es a través de una gráfica de líneas verticales que comienzan en cada valor de la variable $x_i$ y cuya altura está determinada por sus probabilidades $p\left (x_i  \right )$. El gráfico de la función de  probabilidad para la suma de las caras en el lanzamiento de los dos dados se muestra en la figura \@ref(fig:grafico-distribucion-probabilidad1).

```{r grafico-distribucion-probabilidad1, fig.cap = "Probabilidad de la suma de las caras de dos dados", class.source = "watch-out"}
ggplot(
  data = dp_ej1,
  aes(x = xi, y = numero_ocurrencia / 36)
) +
  geom_segment(
    aes(
      x = xi, xend = xi, y = 0,
      yend = numero_ocurrencia / 36
    ),
    color = "blue"
  ) +
  geom_point(
    size = 3, color = "red"
  ) +
  scale_x_continuous(breaks = seq(2, 12, 1)) +
  theme_classic() + 
  xlab("Suma de las caras (X)") +
  ylab("Función de probabilidad")
    
```


1. Variable aleatorias unidimensionales
     1.1 Definición
     1.2 Tipos de variables aleatorias
            1.2.1 Discreta
            1.2.2 Continua

2. Función de probabilidad
    2.1 Definición
    2.2 Propiedades
    2.3 Gráfica
    2.4 Función de distribución acumulativa
          2.4.1 Propiedades
          2.4.2 Gráfica
    2.5 Cálculo probabilístico de que una variable aleatoria discreta tome determinados valores

    2.6 Esperanza matemática
           2.6.1 Definición
           2.6.2 Propiedades
           2.6.3 Cálculo de la esperanza matemática de una variable aleatoria discreta

    2.7 Varianza de una variable aleatoria
           2.7.1 Definición
           2.7.2 Propiedades
           2.7.3 Cálculo de la varianza de una variable aleatoria discreta.
2.8 Función generadora de momentos
          2.8.1 Definición
          2.8.2 Propiedades
          2.8.3 Cálculo de la esperanza y varianza de una variable aleatoria discreta mediante la función generadora de momentos.
          2.8.4 Determinación de la propiedad reproductiva para variables aleatorias discretas

